【裁判字號】    97,上易,252
【裁判日期】    991027
【裁判案由】    給付佣金
【裁判全文】
臺灣高等法院高雄分院民事判決         97年度上易字第252號
上  訴  人  乙○○
訴訟代理人  蘇志成律師
被 上 訴人  甲○○
訴訟代理人  紀錦隆律師
            孫大昕律師
上列當事人間請求給付佣金事件，上訴人對於民國97年8 月15日
臺灣高雄地方法院97年度訴字第597 號第一審判決提起上訴，被
上訴人並為訴之擴張，本院於民國99年9 月29日言詞辯論終結，
判決如下：
    主  文
原判決關於命上訴人給付超過新台幣參拾參萬肆仟玖佰陸拾柒元
及自民國九十六年十二月二十五日起至清償日止按週年利率百分
之五計算之利息部分，暨該部分假執行之宣告，並訴訟費用之裁
判均廢棄。
上開廢棄部分，被上訴人在第一審之訴及假執行之聲請均駁回。
上訴人其餘上訴駁回。
被上訴人之擴張之訴駁回。
第一審及第二審訴訟費用關於上訴部分，由上訴人負擔百分之五
十三，餘由被上訴人負擔。第二審訴訟費用關於擴張之訴部分，
由被上訴人負擔。
    事實及理由
一、本件被上訴人起訴主張：被上訴人及訴外人洪定瑜、洪黃細
    緣、洪瑞芸於民國89年2 月10日與上訴人乙○○及訴外人莊
    碧珍簽訂股份轉讓合約書（下稱系爭合約），約定將登記於
    被上訴人、洪定瑜、洪黃細緣及洪瑞芸名下之中央保險代理
    人股份有限公司（下稱中保代公司）與祥睿保險經紀人股份
    有限公司之股份轉讓予上訴人及訴外人莊碧珍，而上訴人應
    將89年2 月10日之前，中保代公司代理中央信託局股份有限
    公司人壽保險處〔嗣中央信託局股份有限公司為台灣銀行股
    份有限公司合併，故中央信託局股份有限公司人壽保險處改
    為台灣銀行股份有限公司保險部，台灣銀行股份有限公司保
    險部再另行成立為台銀人壽保險股份有限公司（下稱台銀人
    壽公司）〕銷售成立之保險契約（下稱系爭保險契約）續期
    佣金，於扣除發放兩造所屬業務人員薪資、不屬於兩造所屬
    業務人員薪資後，再扣留上開餘額5%作為稅捐用，所餘金額
    之1/3 即為被上訴人依系爭合約應分得之紅利，上訴人應按
    月匯入被上訴人之帳戶。惟上訴人自96年9 月起至97年4 月
    止均未依系爭合約之約定給付續期佣金與被上訴人。又依保
    險業界慣例，因第7 年起之佣金較少，此部分之佣金不再發
    放給業務人員，故上訴人應給付與被上訴人之續期佣金自毋
    庸再扣除業務人員薪資，是自第7 年起，台銀人壽公司就系
    爭保險契約所發放續期佣金之1/3 應歸被上訴人所有，被上
    訴人粗估自96年9 月起至97年4 月止（共8 個月），上訴人
    依系爭合約應給付與被上訴人之金額約為每月新台幣（下同
    ）80,000元，合計共640,000 元（80,000元×8 個月=640,0
    00元），爰依系爭合約之約定，提起本件訴訟等語。並聲明
    求為判決：(一)上訴人應給付被上訴人640,000 元，及自起訴
    狀繕本送達翌日即96年12月25日起至清償日止按週年利率5%
    計算之利息。(二)願供擔保，請准宣告假執行。
二、上訴人則以：依系爭合約之約定，上訴人應給付被上訴人之
    續期佣金僅系爭保險契約之主契約部分之續期佣金，期間僅
    6 年，且不包括一年期附約之佣金在內，故就95年2 月10日
    以前之續期佣金，上訴人已全部給付完畢。又對繼續繳費達
    7 年以上之保險契約客戶提供售後服務者，台銀人壽公司自
    第7 年起另給付「保全津貼」，故保全津貼應非屬系爭合約
    所約定之續期佣金，上訴人自毋庸給付與被上訴人等語置辯
    。並答辯聲明求為判決：(一)駁回被上訴人之訴。(二)若受不利
    判決，願供擔保請准宣告免為假執行。
三、原審判決被上訴人勝訴，上訴人不服，提起上訴，上訴聲明
    求為判決：(一)原判決廢棄。(二)被上訴人第一審之訴及假執行
    之聲請均駁回。被上訴人則答辯聲明求為判決：駁回上訴，
    並於本院擴張聲明求為判決：(一)上訴人應再給付被上訴人79
    ,011元，及自98年3 月28日起至清償日止按年息5%計算之利
    息。上訴人就擴張之訴，則答辯聲明求為判決: 駁回擴張之
    訴。
四、兩造不爭執事項如下:
  (一)中保代公司原代理中央信託局股份有限公司人壽保險處銷售
    保險單，嗣中央信託局股份有限公司為台灣銀行股份有限公
    司合併，故中央信託局股份有限公司人壽保險處改為台灣銀
    行股份有限公司保險部，台灣銀行股份有限公司保險部再另
    行成立為台銀人壽公司。
  (二)被上訴人及訴外人洪定瑜、洪黃細緣、洪瑞芸於89年2 月10
    日與上訴人乙○○及訴外人莊碧珍簽訂系爭合約。訴外人洪
    定瑜、洪黃細緣、洪瑞芸3 人由被上訴人甲○○代理簽立系
    爭合約，約定將登記於甲○○、洪定瑜、洪黃細緣、洪瑞芸
    名下之中保代公司股份轉讓予上訴人及訴外人莊碧珍，而上
    訴人應將系爭保險契約之續期佣金，於扣除發放兩造所屬業
    務員薪資、不屬於兩造所屬業務人員薪資後，再扣留上開餘
    額5%作為稅捐用，所餘金額之1/3 按月匯入被上訴人之帳戶
    。依上開系爭合約之約定，上訴人應將所約定應給付之續期
    佣金全部給付予被上訴人，再由被上訴人給付予訴外人洪定
    瑜、洪黃細緣、洪瑞芸，莊碧珍毋庸分擔續期佣金給付之責
    。
  (三)自96年9 月起至97年4 月止，台銀人壽公司給付予中保代公
    司之保全津貼及一年期附約續保佣金金額分別如下：96年9
    月份之保全津貼133,848 元、一年期附約續保佣金金額80,9
    14元，合計214,762 元；96年10月份之保全津貼184,277 元
    、一年期附約續保佣金金額118,739 元，合計303,016 元；
    96年11月份之保全津貼178,990 元、一年期附約續保佣金金
    額93,017元，合計272,007 元；96年12月份之保全津貼175,
    292 元、一年期附約續保佣金金額101,538 元，合計276,83
    0 元；97年l 月份之保全津貼175,173 元、一年期附約續保
    佣金金額143,782 元，合計318,955 元：97年2 月份之保全
    津貼130,618 元、一年期附約續保佣金金額149,660 元，合
    計280,278 元：97年3 月份之保全津貼113,598 元、一年期
    附約續保佣金金額181,963 元，合計295,561 元：97年4 月
    份之保全津貼120,978 元、一年期附約續保佣金金額188,17
    6 元，合計309,154 元，以上保全津貼金額合計為1,212,77
    4 元，以上一年期附約續保佣全合計為1,057,789 元，總計
    2, 270,563元。上訴人迄今未給付96年9 月起至97年4 月止
    之保全津貼及一年期附約續保佣金與被上訴人。
  (四)就一年期附約，如客戶續保，中保代公司毋庸發放佣金予業
    務員。
  (五)就保全津貼部分，中保代公司毋庸發放佣金予業務人員。
  (六)如上訴人僅需給付96年9 月起至97年4 月止之保全津貼而不
    需給付一年期附約續保佣金，且不需扣除業務人員之服務薪
    資，則上訴人共需給付被上訴人續期佣金384,045 元〔計算
    式：1,212,774元×（1－5 ％）÷3 ＝384,045 元〕。
  (七)如上訴人僅需給付96年9 月起至97年4 月止之一年期附約續
    保佣金而不需給付保全津貼，且不需扣除業務人員之服務薪
    資，則上訴人共需給付被上訴人續期佣金334,967 元〔計算
    式：1,057,789元×（1－5 ％）÷3 ＝334,967 元〕。
  (八)如上訴人需給付96年9 月起至97年4 月止之一年期附約續保
    佣金及保全津貼，且不需扣除業務人員之服務薪資，則上訴
    人共需給付被上訴人續期佣金719,011 元〔計算式：（1,21
    2,774 元＋1,057,789 元）×（1-5%）÷3 ＝719,011 元〕
    。
  (九)如上訴人需給付96年9 月起至97年4 月止之保全津貼而不需
    給付一年期附約續保佣金，但需扣除業務人員之服務薪資，
    則上訴人毋庸給付被上訴人續期佣金〔計算式：（1,212,77
    4 元－2,273,923元）×（1-5％）÷3 ＝-336,030元〕。
  (十)如上訴人僅需給付96年9 月起至97年4 月止之一年期附約續
    保佣金而不需給付保全津貼，但需扣除業務人員之服務薪資
    ，則上訴人毋庸給付被上訴人續期佣金〔計算式：1,057,78
    9 元－2,273,923元）×（1-5％）÷3 ＝-385,109元〕
  (十一)如上訴人需給付96年9 月起至97年4 月止之一年期附約續保
    佣金及保全津貼，但需扣除業務人員之服務薪資，則上訴人
    毋庸給付被上訴人續期佣金〔計算式：（1,212,774 ＋1,05
    7,789 －2,273,923 ）×（1-5％）÷3 ＝-1,064元〕。
五、兩造之爭執點如下: (一)依系爭合約第(四)條之約定，上訴人應
    給付與被上訴人之續期佣金是否包括台銀人壽公司對於系爭
    保險契約所發放之「保全津貼」及「一年期附約續保佣金（
    代理費）」在內？(二)被上訴人請求上訴人給付自96年9 月起
    至97年4 月止之「保全津貼」及「一年期附約續保佣金（代
    理費）」，有無理由？如有理由，則上開2 項合計金額是否
    應先扣除業務人員之服務薪資後，再據以計算上訴人得請求
    之金額? 茲就此爭執點分述如下:
（一）依系爭合約第(四)條之約定，上訴人應給付與被上訴人之續
      期佣金是否包括台銀人壽公司對於系爭保險契約所發放之
      「保全津貼」及「一年期附約續保佣金（代理費）」在內
      ？
    1.查，依中央信託局股份有限公司人壽保險處於96年2 月13
      日以中壽展字第09615600612 號函致中保代公司所附之附
      件編號6.稱: 「（就保全津貼之性質而言，該津貼之核發
      係以繼續7 年以上之契約為對象，則該津貼核發之目的為
      何? 如業務人員或該業務人員之主管離職，是否仍得請領
      此津貼? 再者，該津貼核發之對象是否以與鈞處仍有契約
      關係之代理人為限? ）發放保全津貼之用意係為作好售後
      服務，並以「代理公司」為主體，若所招攬之業務人員離
      職時，其所屬之代理公司需指派專員負責代為繼續為保戶
      服務，始可發放該津貼。該津貼核發之對象以與本處仍有
      契約關係之代理人為限。」（見本院卷一第44頁背面），
      足見發放保全津貼之用意係為作好售後服務，且發放對象
      以有作售後服務之「代理公司」為主體，若無服務，即不
      能領取保全津貼，故保全津貼性質與續期佣金不同，自非
      屬系爭合約所稱之續期佣金。
    2.次查，依「中央信託局股份有限公司人壽保險處保險代理
      人業績評等須知」第8 條第1 款規定: 「保全津貼及解決
      糾紛金之給與規定如下：一繼續繳費達七年以上之保單
      ，依附表五所定，發給仍有『契約關係』之代理人保全津
      貼。代理人停業、解散、終止合約或合約期滿不再續約時
      ，壽險處得同意代理人委託其他與壽險處有合約關係之其
      他代理人，繼續保全及售後服務，保全津貼由該受託之其
      他代理人領取。」，而附表五之「註: ．．．2.各代理人
      必須對其所洽訂之保戶做好售後服務，如保戶反映仍未服
      務者，則該保件之保全津貼不予支付。」，有「中央信託
      局股份有限公司人壽保險處保險代理人業績評等須知」及
      附表五在卷可證（見本院卷一第172 頁背面、第173 頁、
      第46頁），足見承受系爭保險契約為保險人之台銀人壽公
      司之「保全津貼」發放對象係有「契約關係」之代理人，
      如代理人停業、解散、終止合約或合約期滿不再續約時，
      則保全津貼發放予與其「有契約關係」，且受託繼續「保
      全及售後服務」之其他代理人，意即保全津貼係發放予繼
      續「保全及售後服務」之代理人，如代理人未繼續「保全
      及售後服務」，則不得領取保全津貼，故保全津貼應非屬
      續期佣金之性質，亦非系爭合約所稱之「續期佣金」。又
      被上訴人係請求於89年2 月10日前，以中保代公司為台銀
      人壽公司所招攬成立之保險契約自96年9 月起至97年4 月
      止之保全津貼，而被上訴人及訴外人洪定瑜、洪黃細緣、
      洪瑞芸已於89年2 月10日將登記於其等名下之中保代公司
      之股份轉讓予上訴人及訴外人莊碧珍，為兩造所不爭執，
      則被上訴人已與中保代公司無關，依常情而言，被上訴人
      自不可能繼續就上開系爭保險契約為「保全及售後服務」
      ，且由台銀人壽公司仍將保全津貼給付與中保代公司可得
      知仍由中保代公司繼續「保全及售後服務」，茲被上訴人
      主張伊有繼續為「保全及售後服務」云云，為上訴人所否
      認，而被上訴人又未能舉證以實其說，故被上訴人之上開
      主張，不足採信。從而被上訴人主張保全津貼係屬系爭合
      約之「續期佣金」之一部分，上訴人應將保全津貼依系爭
      合約之約定分給被上訴人云云，應屬無據。
    3.又查，原審向台銀人壽公司函詢: 中保代公司為台銀人壽
      公司招攬保險業務，於89年2 月10日前所招攬之保件，其
      續期佣金已否支付完畢? 經台銀人壽公司函覆原審稱：
      「(一)於89年2 月10日前所招攬之事件，續期佣金已支付完
      畢。．．．」，有該函在卷可稽（見原審卷一第538 頁）
      ，準此，中保代公司在89年2 月10日之前為台銀人壽公司
      所招攬之系爭保險契約之「續期佣金」已支付完畢，而台
      銀人壽公司迄今仍給付「保全津貼」予中保代公司，足見
      「續期佣金」應不包括「保全津貼」在內。是被上訴人主
      張系爭合約所稱之續期佣金應包括保全津貼在內云云，尚
      難採信。至於系爭合約第(四)條中段雖約定：「所謂續期佣
      金之年限以中信局（即中央信託局股份有限公司）發放為
      準，若中信局發放二十年，乙方（即上訴人）亦應依二十
      年計算。」，係屬假設之約定，茲保險人即中央信託局股
      份有限公司之承受人台銀人壽公司既自第7 年起不再發放
      續期佣金，而僅發放保全津貼，上訴人自不得以該規定主
      張續期佣金包括保全津貼在內。
    4.另查，原審向台銀人壽公司函詢: 中保代公司為台銀人壽
      公司所招攬保險業務，於89年2 月10日以前所招攬之保件
      ，「續期佣金」已否支付完畢? ，經台銀人壽公司函覆原
      審稱: 「．．．。(二)該公司所招攬一年期附約如有繼續繳
      費者，本公司仍支付佣金。」（見原審卷一第538 頁）；
      及依中央信託局股份有限公司人壽保險處於96年2 月13日
      以中壽展字第09615600612 號函致中保代公司所附之附件
      編號1.稱：「（續期佣金是否持續發二十年之情況? 如有
      ，係指何種保險商品? ）主契約及長年期附約之續期代理
      費用一般最長為6 年，但『一年期附約』若有合約關係且
      繼續繳交保費，就附約部分每年仍予發放。」、編號3.稱
      ：「（自第7 年起，是否仍有專屬代理人代理費用之核放
      ? ）主契約及長年期附約之續期代理費用核放至6 年，但
      『一年期附約』若有合約關係且繼續繳交保費，就附約部
      分每年仍予發放。」，有該函及附表在卷可稽（見原審卷
      一第43至44頁），足見中保代公司在89年2 月10日之前為
      台銀人壽公司所招攬之一年期附約，如保戶有繼續繳納保
      險費，台銀人壽公司則仍繼續給付佣金與中保代公司，是
      系爭合約所稱之續期佣金應包括一年期附約之佣金在內，
      從而被上訴人主張系爭合約所稱之續期佣金應包括一年期
      附約之佣金在內等語，堪予採信。
（二）被上訴人請求上訴人給付自96年9 月起至97年4 月止之「
      保全津貼」及「一年期附約續保佣金（代理費）」，有無
      理由？如有理由，則上開2 項合計金額是否應先扣除業務
      人員之服務薪資後，再據以計算上訴人得請求之金額?
    1.查，系爭合約所稱之續期佣金應包括一年期附約保險之佣
      金在內，但不包保全津貼在內，已如前述，是被上訴人請
      求上訴人依系爭合約之約定，給付自96年9 月起至97年4
      月止之「「一年期附約續保佣金（代理費）」，應屬有據
      ，至於請求給付「保全津貼」部分，則不予准許。
    2.次查，就一年期附約續保佣金部分，中保代公司毋庸發放
      與業務人員一節，為兩造所不爭執（見本院卷一第188 頁
      ），且中保代公司之法定代理人陳儀於原審陳稱: 就一年
      期附約，如客戶續保，中保代公司不發放佣金予業務人員
      等情（見原審卷二第6 頁），自堪認屬實，準此，於計算
      本件被上訴人得請求之金額時，自毋庸扣除給付與兩造所
      屬業務人員之薪資及無招攬人之業務人員佣金，是被上訴
      人主張一年期附約之續期佣金毋庸給付與業務人員，故毋
      庸再扣除業務人員之薪資等情，應屬可採，上訴人辯稱:
      要扣除業務人員之薪資云云，尚難採信。
    3.綜上，依系爭合約上訴人僅需給付96年9 月起至97年4 月
      止之一年期附約續保佣金而不需給付保全津貼，且不需扣
      除業務人員之服務薪資，則上訴人共需給付被上訴人334,
      967 元〔計算式：1,057,789 元×（1 －5 ％）÷3 ＝33
      4,967 元〕一節，為兩造所不爭執，從而被上訴人依系爭
      合約請求上訴人給付334,967 元，及自起訴狀繕本送達翌
      日即96年12月25日起至清償日止按週年利率5%計算之利息
      ，應予准許，逾此所為之請求，即屬無據。
六、綜上所述，被上訴人依系爭合約請求上訴人給付334,967 元
    ，及自起訴狀繕本送達翌日即96年12月25日起至清償日止按
    週年利率5%計算之利息，為有理由，應予准許。逾此所為請
    求（包括擴張之訴在內），為無理由，應予駁回。原審就超
    過上開應准許部分，為上訴人敗訴之判決，並為假執行之宣
    告，自有未洽。上訴意旨就此部分指摘原判決不當，求予廢
    棄改判，為有理由。自應由本院予以廢棄改判如主文第二項
    所示。至於上開應准許部分，原審判命上訴人給付，並為假
    執行之宣告，核無違誤，上訴意旨，就此部分，仍執前詞，
    指摘原判決不當，求予廢棄，為無理由，應駁回其上訴。
七、本件事證已臻明確，兩造其餘攻擊防禦方法於本件判決結果
    不生影響，故不再一一論述，併此明。
八、據上論結，本件上訴為一部有理由，一部無理由，被上訴人
    擴張之訴為無理由，依民事訴訟法第450 條、第449 條第1
    項、第78條、第79條，判決如主文。
中    華    民    國    99    年    10   月    27    日
                            民事第三庭
                                審判長法官  張國彬
                                法      官  吳登輝
                                法      官  鄭月霞
以上正本證明與原本無異。
本件不得上訴。
中    華    民    國    99    年    10   月    27    日
                                書  記  官  白  蘭

司法院資訊處製作；財團法人民間司法改革基金會備份。
